臺灣高等法院刑事裁定
109年度毒抗字第270號
抗  告  人
即  被  告  陳葳峰



                    （送達代收人范值誠律師：送臺北市○○區○○○路0段000號4樓之5）
上列抗告人即被告因違反毒品危害防制條例案件，不服臺灣新北
地方法院109年度毒聲字第694號，中華民國109年10月13日裁定
（聲請案號：臺灣新北地方檢察署109年度毒偵字第5503號、109
年度聲觀字第661號），提起抗告，本院裁定如下：
    主  文
抗告駁回。
    理  由
一、原裁定意旨略以：
(一)聲請意旨略以：抗告人即被告甲○○（下稱被告）基於施用第
    二級毒品之犯意，於民國109年7月4日22時30分許為警採尿
    前回溯96小時內某時點，在不詳地點，以不詳方式，施用第
    二級毒品甲基安非他命1次。嗣於109年7月4日14時5分許，
    在新北市○○區○○街00○0號住處，為警持搜索票執行搜索而查
    獲，並扣得其持有之第二級毒品甲基安非他命6包（淨重共
    計4.9公克）、液態安非他命1罐、吸食器2組、分裝袋3包、
    分裝瓶2瓶、電子磅秤1台及手機1支等物，且經其同意採集
    尿液送檢驗之結果，呈安非他命、甲基安非他命陽性反應。
    爰依毒品危害防制條例第20條第1項及觀察勒戒處分執行條
    例第3條第1項規定，聲請裁定將被告送勒戒處所觀察、勒戒
    等語。
(二)被告行為後，於109年1月15日修正公布之毒品危害防制條例
    ，業自109年7月15日起施行。又毒品危害防制條例修正之條
    文施行前犯第10條之罪之案件，於修正施行後，偵查中之案
    件，由檢察官依修正後規定處理，毒品危害防制條例第35條
    之1定有明文。被告係於毒品危害防制條例修正施行前犯第1
    0條之罪，揆諸前開規定，於該條例修正施行後應依修正後
    規定處理。次按犯毒品危害防制條例第10條之罪者，檢察官
    應聲請法院裁定，或少年法院（地方法院少年法庭）應先裁
    定，令被告或少年入勒戒處所觀察、勒戒，其期間不得逾2
    月，修正後毒品危害防制條例第20條第1項定有明文。
(三)經查：
　1.被告於偵查供承：最後1次施用毒品是於6月底在家裡施用安
    非他命等語（見毒偵字卷第28頁反面），而被告於109年7月
    4日14時5分許，在其新北市○○區○○街00○0號住處內，為警持
    搜索票執行搜索而查獲後，並經其同意於109年7月4日22時3
    0分許，在臺北市政府警察局萬華分局（下稱萬華分局）偵
    查隊為警採集其尿液檢體，經送台灣尖端先進生技醫藥股份
    有限公司以酵素免疫分析法（EIA法）初步檢驗，及以氣相
    層析質譜儀法（GC/MS）確認檢驗，結果呈安非他命、甲基
    安非他命陽性反應，有該公司於109年7月17日出具之濫用藥
    物檢驗報告（檢體編號：146135）、勘查採證同意書、臺北
    市政府警察局偵辦毒品案件尿液檢體委驗單等附卷可稽（見
    毒偵字卷第22至25頁）。按甲基安非他命經口服投與後約70
    %於24小時內自尿中排出，約90%於96小時內自尿中排出，由
    於甲基安非他命成分之檢出與其投與方式、投與量、個人體
    質、採尿時間與檢測儀器之精密度等諸多因素有關，因此僅
    憑尿液中呈甲基安非他命陽性反應，並無法確實推算吸食時
    間距採集時間之長短，惟依上述資料推斷，最長可能不會超
    過4日，亦經行政院衛生署藥物食品檢驗局（現改制為行政
    院衛生福利部食品藥物管理署）81年2月8日（81）藥檢一字
    第00156號函示明確，為法院承辦毒品案件職務上所知。是
    被告為警查獲後所採尿液送驗結果既有安非他命、甲基安非
    他命陽性反應，且該結果復係採用氣相層析質譜儀法進行確
    認，已足排除偽陽性反應之可能。而被告於偵查供承最後1
    次施用甲基安非他命毒品之時間為109年6月底等語，而一般
    所稱之月底，自含每月之最末日（30日或31日）在內，則扣
    除被告為警查獲後人身自由受拘束而不可能施用毒品之時間
    後，被告本次施用毒品之時間確亦有可能是在其所供承之6
    月底（30日）。此外，並有扣案第二級毒品甲基安非他命6
    包（淨重共計4.9公克）及吸食器2組足資佐證，顯見被告於
    上開聲請意旨所載時間，確有施用第二級毒品甲基安非他命
    1次之事實，堪予認定。
　2.被告未曾因施用毒品受觀察、勒戒或強制戒治之處分，或經
    判處徒刑之紀錄，有本院被告前案紀錄表存卷可查，是被告
    係初犯施用毒品案件。又被告另有涉犯販賣第二級毒品罪，
    業經檢察官偵查終結提起公訴等情，亦有上開本院前案紀錄
    表可佐。而被告故意犯他罪，經檢察官提起公訴或判決有罪
    確定者，除無礙其完成戒癮治療之期程者外，不適合為附命
    完成戒癮治療之緩起訴處分，毒品戒癮治療實施辦法及完成
    治療認定標準第2條第2項定有明文。是檢察官於詢問被告後
    審酌各項情況，聲請裁定令被告入勒戒處所觀察、勒戒，核
    無不合，應予准許，爰依毒品危害防制條例第20條第1項，
    觀察勒戒處分執行條例第3條第1項，裁定被告應送勒戒處所
    觀察、勒戒，其期間不得逾2月等語。
二、按「文書由非公務員制作者，應記載年、月、日並簽名。其
    非自作者，應由本人簽名，不能簽名者，應使他人代書姓名
    ，由本人蓋章或按指印。但代書之人，應附記其事由並簽名
    」，刑事訴訟法第53條定有明文。查被告不服原審法院前開
    裁定，於109年10月28日提出刑事抗告狀，然該狀第1頁僅以
    打字方式記載「抗告人即被告甲○○」，狀末記載「送達代收
    人：范值誠律師」，且僅有送達代收人之用印，被告並未在
    該狀上簽名、蓋章或捺指印，經本院電詢送達代收人提起抗
    告之人為何人，送達代收人表示抗告人為被告，會再補正書
    狀等語，有本院109年11月26日公務電話查詢紀錄表在卷可
    按，其後並已於同日補正被告在前開刑事抗告狀蓋章之書狀
    到院，堪認被告確有提起抗告，且未逾法定期間，先予敘明
    。
三、抗告意旨略以：
(一)被告於109年7月4日14時5分許，經警方持搜索票在其新北市
    ○○區○○街00○0號住處，扣得第二級毒品甲基安非他命、吸食
    器及分裝袋等物，並經警方帶回採尿檢驗，呈安非他命、甲
    基安非他命陽性反應，被告亦坦承其曾於109年6月底在家中
    施用安非他命。被告涉犯施用第二級毒品罪，依毒品危害防
    制條例第10條第2項規定，為法定刑度3年以下有期徒刑之罪
    ，符合得為緩起訴之要件，被告亦願意參加地方檢察署減害
    計畫替代療法，以漸進戒除毒癮，請求將本案轉送指定之醫
    療評估被告是否適合接受毒品戒癮治療，如准參加戒癮治療
    ，懇請臺灣新北地方檢察署（下稱新北地檢署）參酌刑法第
    57條規定及公共利益之維護，予以被告緩起訴處分。被告如
    收受緩起訴處分命令通知書，定當按期至新北地檢署指定之
    特約醫療機構完成戒癮治療，並當遵期接受觀護人之採尿檢
    驗。據上，被告坦承於109年6月底（30日）曾有施用第二級
    毒品甲基安非他命之事實，請審酌被告於本案發生後已主動
    尋求院外戒治等情，撤銷原裁定，免為觀察勒戒。
(二)請審酌被告為本次犯行之犯罪動機、目的、手段、犯行所生
    危害與被告自始坦承犯行，犯後態度良好等因素，撤銷原裁
    定，免為觀察勒戒
　1.被告於經警方查獲後，對於所涉之犯罪事實，於警詢、偵查
    期間即自白坦承在案，並全力配合偵查程序之一切調查行為
    ，被告係因誤交損友，經不起同儕慫恿下，方為本案施用第
    二級毒品犯行，被告對己一時思慮不周，誤觸法網之犯行懊
    悔不已，案發後已與該批損友劃清界線，不再聯絡，並於警
    詢、偵訊期間對其所為均坦承不諱，犯後態度實屬良好，現
    並已在外找到正當工作，積極展現戒除毒癮之決心。
　2.被告於涉犯本案前，未有相關施用毒品之前案紀錄，屬初犯
    ，且本案遭扣押之甲基安非他命與其他毒品案件相較，數量
    甚微，復係供自己施用，對社會之危害尚屬輕微。
　3.準此，被告於警詢、偵查期間對其所為犯罪行為均坦承在案
    ，並盡其所知協助檢、警辦案，犯後態度良好，且係因遭損
    友慫恿而施用第二級毒品，現已完全斷絕聯繫管道，復努力
    覓得正常工作，表現遠離毒品危害之決心，於本案又屬初犯
    ，並無其他前科紀錄，其於本案所涉犯罪亦符合得為緩起訴
    之條件，請撤銷原裁定，發回原審法院或逕行另為適當之裁
    定。
(三)綜上，請審酌被告於本案為初犯，犯後態度良好（自始坦承
    犯行，深具悔意），被告符合刑事訴訟法第253條之1第1項
    緩起訴要件，並考量被告一旦為「觀察勒戒」處分，將讓被
    告失去原穩定之工作（被告知悉若依法觀察勒戒後，本案得
    獲不起訴處分，相較於戒癮治療後之緩起訴處分，為更有利
    被告之處分，但被告權衡工作、家庭狀況及利弊得失，仍希
    望在外以戒癮治療方式，代替觀察勒戒處分），被告既無不
    適合戒癮治療之情事，請考量上情，撤銷原裁定，更為適當
    之裁定云云。
四、按被告行為後，毒品危害防制條例部分條文業於109年1月15
    日修正公布，並自同年7月15日起生效施行。又「本條例中
    華民國108年12月17日修正之條文施行前犯第10條之罪之案
    件，於修正施行後，依下列規定處理：一、偵查中之案件，
    由檢察官依修正後規定處理」，毒品危害防制條例第35條之
    1第1款定有明文。查本案繫屬原審法院日期為109年10月7日
    （見原審卷第5頁），被告於本案所為施用第二級毒品犯行
    時間為109年7月4日22時30分許為警採尿回溯96小時內某時
    ，且其前並無施用毒品前科，有卷附本院被告前案紀錄表可
    憑，被告顯為初犯毒品危害防制條例第10條第2項施用第二
    級毒品罪，揆諸前開說明，應逕適用修正施行後之規定處理
    ，合先敘明。
五、次按「犯第10條之罪者，檢察官應聲請法院裁定，或少年法
    院（地方法院少年法庭）應先裁定，令被告或少年入勒戒處
    所觀察、勒戒，其期間不得逾2月」、「觀察、勒戒後，檢
    察官或少年法院（地方法院少年法庭）依據勒戒處所之陳報
    ，認受觀察、勒戒人無繼續施用毒品傾向者，應即釋放，並
    為不起訴之處分或不付審理之裁定；認受觀察、勒戒人有繼
    續施用毒品傾向者，檢察官應聲請法院裁定或由少年法院（
    地方法院少年法庭）裁定令入戒治處所強制戒治，其期間為
    6個月以上，至無繼續強制戒治之必要為止。但最長不得逾1
    年」，毒品危害防制條例第20條第1項、第2項分別定有明文
    。再「本法第20條第1項及第23條第2項之程序，於檢察官先
    依刑事訴訟法第253條之1第1項、第253條之2之規定，為附
    命完成戒癮治療之緩起訴處分時，或於少年法院（地方法院
    少年法庭）認以依少年事件處理法程序處理為適當時，不適
    用之」、「第1項所適用之戒癮治療之種類、其實施對象、
    內容、方式與執行之醫療機構及其他應遵行事項之辦法及完
    成戒癮治療之認定標準，由行政院定之」，復為毒品危害防
    制條例第24條第1項、第3項所明定（按毒品危害防制條例第
    24條雖經修正，但尚未生效）。是以毒品戒癮治療，係政府
    有效減少原有施用毒品人口，預防施用毒品者為籌措購毒費
    用所衍生之刑事犯罪，以透過醫療行為之方式，停止對毒品
    之渴求與依賴，以及減少為購買及施用毒品而造成社會治安
    危害，並重建施用毒品者重返健康社會之能力所制訂之制度
    ，且由法務部基於防制毒品危害之刑事政策與毒品危害防制
    條例第24條鑑於對於若干施用毒品者若僅施以徒刑不足以斷
    絕毒癮之規範本旨，乃令檢察機關與衛生福利部合作，由檢
    察官審酌個案情形，援引毒品危害防制條例第24條，改以緩
    起訴處分方式轉介毒品施用者前往醫療院所治療。又檢察官
    就個案是否依刑事訴訟法第253條之1第1項、第253條之2之
    規定，先對被告為附命完成戒癮治療之緩起訴處分，自有衡
    酌判斷之裁量權限，且此裁量權限之行使，亦應受比例原則
    之限制。況毒品危害防制條例所規定之觀察、勒戒處分，其
    立法意旨在幫助施用毒品者戒除毒癮，該處分之性質非為懲
    戒行為人，而係為消滅行為人再次施用毒品之危險性，目的
    在戒除行為人施用毒品之身癮及心癮，兼具教化與治療之目
    的，可謂刑罰之補充制度，從而毒品危害防制條例本身所規
    定之觀察、勒戒及強制戒治等保安處分，雖兼具自由刑之性
    質，卻有刑罰不可替代之教化治療作用，且觀察、勒戒既屬
    用以矯治、預防行為人反社會性格，而具社會保安功能之保
    安處分，當無因行為人主觀之個人或家庭因素而免予執行之
    理。
六、本院之判斷　
(一)被告於109年7月5日警詢供稱：「（問：你最後1次係於何時
    、在何地？施用何種毒品？）最後1次在上禮拜在住所施用
    。當時是施用安非他命」等語（見毒偵字卷第11頁反面）；
    於偵查供稱：最後1次是6月底在家裡施用安非他命等語（見
    毒偵字卷第28頁反面），且於刑事抗告狀坦承有為本案施用
    毒品之情（見刑事抗告狀第1頁），並有原審法院109年度聲
    搜字第1129號搜索票、臺北市政府警察局搜索扣押筆錄及扣
    押物品目錄表等在卷可按（見毒偵字卷第17至20頁）。再被
    告於109年7月4日22時30分許所採集尿液經警送台灣尖端先
    進生技醫藥股份有限公司檢驗後，結果呈安非他命類（安非
    他命、甲基安非他命）陽性反應，有勘查採證同意書、臺北
    市政府警察局偵辦毒品案件尿液檢體委驗單及台灣尖端先進
    生技醫藥股份有限公司109年7月17日濫用藥物檢驗報告（檢
    體編號：146135）等附卷可徵（見毒偵字卷第22、25、24頁
    ），是被告上開自白應與事實相符，可以採信，被告確於上
    開時、地施用第二級毒品甲基安非他命1次之犯行，堪以認
    定。
(二)按「被告有下列情事之一時，不適合為附命完成戒癮治療之
    緩起訴處分。但無礙其完成戒癮治療之期程者，不在此限：
    一、緩起訴處分前，因故意犯他罪，經檢察官提起公訴或判
    決有罪確定」，為毒品戒癮治療實施辦法及完成治療認定標
    準第2條第2項第1款所明定。查被告前固未曾因施用毒品案
    件經送觀察、勒戒，然被告另涉修正前毒品危害防制條例第
    4條第2項販賣第二級毒品罪嫌經新北地檢署檢察官提起公訴
    ，現由原審法院以109年度訴字第1130號案件審理中，有新
    北地檢署檢察官109年度偵字第27163號起訴書及本院被告前
    案紀錄表等在卷可考。被告既有前述施用第二級毒品行為，
    且其所涉販賣第二級毒品罪嫌業經檢察官提起公訴，復屬故
    意犯罪，則檢察官於斟酌被告之個案情形及卷內事證後，認
    為不宜依刑事訴訟法第253條之1第1項、第253條之2等規定
    對被告為附命完成戒癮治療之緩起訴處分，而允宜向法院聲
    請裁定被告入勒戒處所觀察、勒戒，以達戒癮治療之目的，
    此實屬檢察官行使裁量權之範疇，且此裁量並無違反比例原
    則，亦無明顯裁量怠惰或恣意濫用裁量之情事，法院自無自
    由斟酌以其他方式替代之權。準此，原審依檢察官之聲請，
    裁定被告應送勒戒處所觀察、勒戒，於法並無不合。被告執
    前詞主張其所犯符合得為緩起訴之要件，且其願意參加地方
    檢察署減害計畫替代療法，以漸進戒除毒癮，被告亦無不適
    合戒癮治療之情事，請求請撤銷原裁定云云，自無可採。
(三)被告雖又以：其已找到正當工作，若一旦為「觀察勒戒」處
    分，將讓被告失去原穩定之工作云云。但被告工作、經濟等
    等因素，均非法院裁定要否令被告入勒戒處所觀察、勒戒所
    應審酌之事由，自難以被告此部分主觀之個人因素而執為免
    予觀察、勒戒執行之理由。
七、綜上，原審依上開卷證資料，認被告施用第二級毒品犯行明
    確，依檢察官聲請，裁定被告送勒戒處所觀察、勒戒，核屬
    有據，被告執前詞提起抗告，請求撤銷原裁定，更為適當之
    裁定云云，為無理由，應予駁回。
據上論斷，應依刑事訴訟法第412條，裁定如主文。
中　　華　　民　　國　　109 　年　　11　　月　　30　　日
                  刑事第十八庭  審判長法　官  何俏美
                                      法　官  葉乃瑋
                                      法　官  黃紹紘
以上正本證明與原本無異。
不得再抗告。
                                      書記官  朱倩儀
中　　華　　民　　國　　109 　年　　12　　月　　4 　　日